【裁判字號】    97,自,57
【裁判日期】    970530
【裁判案由】    誣告
【裁判全文】
臺灣臺北地方法院刑事裁定                97年度自字第57號
自  訴  人  乙○○
自訴代理人  林群期律師
被      告  甲○○
選任辯護人蔡茂松律師
          林新傑律師
上列被告因誣告案件，經自訴人提起自訴，本院裁定如下：
    主  文
自訴駁回。
    理  由
一、按法院或受命法官於自訴案件第一次審判期日前訊問及調查
    結果，如認為案件有刑事訴訟法第二百五十二條至第二百五
    十四條之情形者，得以裁定駁回其自訴，同法第三百二十六
    條第三項定有明文。
二、本件自訴意旨略以：自訴人於八十九年間參加被告群亨國際
    美容股份有限公司（下稱群亨公司，另結）旗下事業「女人
    話題」課程，因認未達預期豐胸效果，而對被告甲○○提起
    刑事告訴及民事損害賠償事件，雖九十五年五月三日被告群
    亨公司及甲○○見蘋果日報報導稱「、、、該豐胸療程傷害
    她極深，吃了黃的員工提供的晚櫻草油膠囊，致單身的她去
    年四十二歲就停經，無法生育，不過此部分她暫時還提不出
    證明」云云，惟同日下午七時七分許自訴人接受中天電視台
    晚間新聞電話訪問時指稱：「他就要我說吃這個有助於豐胸
    嘛，所以我為了豐胸，我就吃了啊！後來月經就混亂，我也
    不曉得說是因為，我當初不曉得是因為這個東西引起的、、
    、」，而(一)被告群亨公司及甲○○明知自訴人接受中天電視
    台晚間新聞電話訪問時，並未提及食用群亨公司產品發生停
    經、無法生育等情，即已明確知悉自訴人並未對外散布食用
    群亨公司發生停經及無法生育之事實，(二)且就蘋果日報不實
    報導，被告群亨公司及甲○○應先向記者查證，卻未查證，
    (三)甚至於自訴人於接受中天電視台電話訪問時僅提及「他」
    ，並未指「他」即是甲○○，而被告群亨公司及甲○○，竟
    意圖使自訴人受刑事處分之犯意，而於九十五年五月十日具
    狀向台灣台北地方法院刑事庭，以自訴人「刻意散布誤導民
    眾以為女性食用群亨公司產品，將發生無法生育之不實流言
    ，嚴重損害群亨公司及甲○○名譽及信用」，而對自訴人提
    起妨害名譽及妨害信用之自訴，幸經台灣台北地方法院以九
    十五年度自字第六五號判決自訴人無罪確定，為此認為被告
    群亨公司及甲○○涉犯刑法第一百六十九條（漏載第一項）
    指定人犯誣告罪等語。
三、經查：
    (一)誣告罪之成立，以犯人明知所訴虛偽為構成要件，若誤認
      有此事實，或以為有此嫌疑，自不得遽指為誣告，此有最
      高法院二十年上字第七一七號判例可資參照，而所謂虛構
      犯罪事實，指明知無此事實而故意捏造而言，合先敘明。
    (二)依九十五年五月三日蘋果日報報導「豐胸糾紛甲○○遭討
      逾1400萬」，內有記載「豐胸藥害她停經」、「賴女還表
      示，該豐胸療程害她極深，吃了黃的員工提供的晚櫻草油
      膠囊，致單身的她去年四十二歲就停經，無法生育，不過
      此部分她暫時還提不出證明」，此有當日蘋果日報報導影
      本一份可證，從而被告甲○○見此報導後，主觀認為自訴
      人確有對記者表示「豐胸藥害她停經」，記者才會如此報
      導，與一般人會為同樣推論之常情並無違誤，故被告甲○
      ○因相信蘋果日報之報導，認自訴人此種指述妨害其名譽
      及信用，而對自訴人提起自訴，並無憑空虛構事實之情事
      甚明。至報導記者鄧玉瑩雖於本院九十五年度自字第六五
      號案中證稱：自訴人未明確說吃了藥就停經一節，然此為
      被告提出妨害名譽自訴後，經過交互詰問查證之結果，誠
      難要求被告甲○○於提起訴訟時，即有詳細查證清楚自訴
      人言論之義務及能力，故尚難證明被告於提起自訴時，即
      明知自訴人未為此言論，而故意捏造自訴人有為此言論之
      誣告故意，進而為被告不利之認定；至自訴人代理人聲請
      傳喚被告甲○○妻子林艷秋，以查明鄧玉瑩於撰寫報導前
      有無將其與自訴人談話內容告訴林艷秋一節，按自訴人代
      理人已陳稱：林艷秋與鄧玉瑩談話內容不清楚（詳調查筆
      錄第三頁），因自訴代理人未敘明聲請傳喚證人之待證事
      實，與證明被告甲○○之本案犯罪事實，有何關連性，且
      本院認縱使林艷秋知悉談話內容，亦不等於被告知悉，是
      本院認並無傳喚之必要，附此敘明。
    (三)自訴人亦不否認有於九十五年五月三日接受中天電視台晚
      間新聞電話訪問時，提及「他就要我說吃這個有助於豐胸
      嘛，所以我為了豐胸，我就吃了啊！後來月經就混亂，我
      也不曉得說是因為，我當初不知道是因為這個東西引起的
      」，惟電視字幕上在『他』後面打上『（甲○○）』，記
      者亦旁白「賴小姐聲稱吃了甲○○的豐胸藥後，讓她去年
      四十二歲就停經不能生育」，此有九十五年五月三日中天
      六、七點晚間新聞節錄譯文一份附於本院九十五年度自字
      第六五號卷可證，並經該案受命法官勘驗屬實（詳該案九
      十五年七月二十四日準備程序筆錄第五頁），顯見自訴人
      確有於電話訪問內提及「為了豐胸就吃了這藥，後來月經
      就混亂」等語，雖自訴人未提及「他就是甲○○」，但電
      視字幕上確在『他』後面打上『（甲○○）』，記者亦旁
      白「自訴人聲稱吃了甲○○的豐胸藥後，讓她停經不能生
      育」等語，從而被告甲○○看了此電視報導，認為自訴人
      有對記者表示「吃了甲○○的豐胸藥造成停經不能生育」
      一事，並非無據，實難要求一般人能明確判斷自訴人只提
      及「吃了藥後月經亂了」，並未表示「吃了藥後停經」之
      差別，及自訴人所提「他」並非指「甲○○」等情。
    (三)從而，被告甲○○見了九十五年五月三日之蘋果日報報導
      及中天電視台新聞報導後，認為自訴人有表示「吃了群亨
      公司及甲○○的豐胸藥後，讓她停經不能生育」，報紙及
      電視新聞才會如此報導，並非無據，而被告甲○○認自訴
      人此種指述，涉有妨害被告甲○○名譽及信用之罪嫌，而
      對自訴人指起自訴，並未虛構任何犯罪事實，縱使蘋果日
      報之報導與電視新聞之報導，與自訴人原意不盡相符，亦
      不得謂被告具有誣告之故意，至自訴人認為被告應事先查
      證明確才可提起自訴一節，於法並無依據，按任何人如認
      他人有犯罪嫌疑即可自訴或告訴，法律並無明文要求告訴
      人或自訴人有先行查證被告罪證明確之義務。
四、綜上所述，被告依據蘋果日報及電視新聞之報導，主觀上認
    為自訴人有表示「吃了群亨公司及甲○○的豐胸藥後，最後
    造成停經之結果」，並非無據，亦未憑空捏造虛構任何犯罪
    事實，乃屬合乎常情之推論，縱使事後經過法院查證確定自
    訴人並未明確表示「吃了豐胸藥造成停經」一事，惟由報紙
    報導及電視新聞所使用之文字，足認會造成被告甲○○『誤
    認』自訴人有此言論，或涉有為此種言論而造成妨害名譽及
    信用之犯罪嫌疑而提起自訴，參酌上開最高法院判例，自難
    以誣告罪相繩，故被告犯罪嫌疑顯有不足，有刑事訴訟法第
    二百五十二條第十款情形，依照首開說明，本件自訴應予駁
    回。
據上論結，應依刑事訴訟法第三百二十六條第三項、第二百五十
二條第十款裁定如主文。
中    華    民    國    97    年     5    月    30    日
                  刑事第四庭  審判長  法  官  劉慧芬
                                      法  官  郭惠玲
                                      法  官  黎惠萍
上正本證明與原本無異。
如不服本裁定，應於裁定送達後5日內向本院提出抗告狀。
                                      書記官  張耀鴻
中    華    民    國    97    年    5     月    30    日


司法院資訊處製作；財團法人民間司法改革基金會備份。
